【裁判字號】    88,訴,535
【裁判日期】    890118
【裁判案由】    損害賠償
【裁判全文】
臺灣新竹地方法院民事判決  八十八年度訴字第五三五號
    原      告  丙○○
    訴訟代理人  乙○○
    被      告  甲○○
    訴訟代理人  任秀妍律師
右當事人間損害賠償事件，本院判決如左：
    主    文
原告之訴及假執行之聲請均駁回。
訴訟費用由原告負擔。
    事    實
一、原告方面：
    （一）聲明：(1)被告應給付原告新台幣（下同）二百二十二萬四千元，及自起訴
          狀繕本送達之翌日起至清償日止，按年息百分之五計算之利息，(2)願供擔
          保請准宣告假執行。
    （二）陳述：
          (1)訴外人即原告之子彭昇裕於民國八十六年七月四日向被告借款三百二十
            萬元，被告於當晚在新竹縣竹東鎮○○路○段五四號其所開設之新東洋
            書局二樓，要求訴外人彭昇裕及彭昇裕之前妻林秀鋒須各開立面額一百
            五十萬元、票期八十六年八月四日之本票各一紙，並同時教唆彭昇裕偽
            造其父即原告簽名，簽發面額一百五十萬元、發票日八十六年七月四日
            、到期日八十六年八月四日、票號二三四五五二號之本票一紙以為擔保
            ，嗣八十七年二月間，被告持該偽造之本票聲請本票裁定，並進而向本
            院聲請強制執行拍賣原告所有之新竹縣竹東鎮○○段第七七之一五地號
            土地及其上建物，原告教唆偽造有價證券之犯行，業經本院八十八年度
            訴字第四一號、臺灣高等法院八十八年度上訴字第三一六八號刑事判決
            有罪，自屬不法侵害原告之權利，原告爰依民法第一百八十四條第一項
            前段請求被告負損害賠償責任。
          (2)原告請求之損害項目如下：
            民事確認本票債權不存在事件第一、二審程序及刑事偽造文書案件第
              一審程序原告均委任律師進行訴訟，共支出律師費用十萬元。
            原告因被告之侵權行為，精神深受打擊而服藥自殺，致生命權及身體
              健康受損，並支出醫藥費二萬五千元，
            被告之侵權行為致原告之房屋一度被查封，雖嗣經被告撤回執行並請
              求發債權憑證結案，惟已造成原告之名譽受損，且精神上深受痛苦，
              爰請求精神耗損賠償五十萬元。
            原告之房屋經查封後價值已耗損，且被告隨時可持債權憑證再聲請執
              行，原告仍有再受強制執行之危險，爰以最後一次之拍賣底價一百五
              十九萬九千元請求被告賠償。
            以上賠償金額共計二百二十二萬四千元。
    （三）證據：提出拍賣公告、塗銷查封登記函各一份、本院八十七年度竹東簡字
          第一四二號判決書一份、信函一份、臺灣高等法院八十八年度上訴字第三
          一六八號判決書、律師費收據三份（以上均影本）、診斷證明書二份、醫
          藥費收據一份為證。
二、被告方面：
    （一）聲明：求為判決如主文所示。
    （二）陳述：
          (1)原告並不否認本票上所蓋之印章之真正，而其就盜用一節並未舉證，且
            原告之子彭昇裕係持原告之身分證、戶口名簿、印鑑證明、所有權狀等
            資料向被告借款，自使被告相信原告之子彭昇裕獲得原告之授權，原告
            應負授權人責任。
          (2)退步言之，縱認本票確屬偽造，亦係原告之子彭昇裕所偽造，與被告無
            涉，被告對偽造文書之有罪判決，已上訴最高法院中。且該本票既係偽
            造之票據，被告不得行使權利，對原告亦不致造成損害，被告前聲請強
            制執行原告之財產，因拍賣多次均無人應買，乃撤回強制執行，原告之
            房地亦已啟封，且原告至今未償還被告分文票款，何來損失。
          (3)原告之起訴狀僅請求其所受之財產上損害，嗣於被告收受起訴狀後又追
            加請求非財產上之損害，被告對於追加部分不同意。
          (4)我國並未採律師強制主義，原告自行委任律師進行訴訟，所支出之費用
            不得請求被告負擔，又原告自殺亦與本件無關，而原告之房地雖一度遭
            查封，惟現已啟封，原告財產並無絲毫受損，而本票亦遭刑事判決宣告
            沒收，原告提起確認本票債權不存在之訴第一審亦已勝訴，被告目前不
            可能再憑該本票追償，縱有損害亦屬將來之事，又精神慰撫金限於侵害
            身體、健康、名譽、自由始得請求，本件雙方爭訟者為財產法益，並非
            上開人格權，自無請求精神慰撫金之餘地。
  （三）證據：提出拍賣公告、撤回執行狀各一份（均影本）。
三、本案依職權調取本院八十七年度執字第二五三六號強制執行案卷。
    理    由
一、程序方面：
    原告原起訴請求被告賠償財產上之損害，包括律師費及不動產被強制執行所受之
    損害共為一百七十萬元，嗣於起訴狀達後擴張請求身體健康及名譽受損之醫藥費
    及慰撫金，連同前開損害金額為二百二十二萬四千元，惟訴訟標的仍為侵權行為
    損害賠償請求權，並無變更，屬於民事訴訟法第二百五十六條第二款所規定「擴
    張或縮減應受判決事項之聲明」之情形，並無礙於被告之防禦及訴訟之終結，應
    予准許，先予敘明。
二、得心證之理由：
（一）按侵權行為賠償損害之請求權，以受有實際損害為成立要件，若無損害即無賠
      償之可言；損害賠償之債，以有損害之發生及有責任原因之事實，並二者之間
      ，有相當因果關係為成立要件，最高法院十九年上字第三六三號、三十年上字
      第十八號、四十八年台上字第四八一號著有判例。又所謂相當因果關係，係以
      行為人之行為所造成之客觀存在事實，為觀察之基礎，並就此客觀存在事實，
      依吾人智識經驗判斷，通常均發生同樣損害結果者，始謂有相當因果關係，最
      高法院八十四年台上字第二四三九號判決可參。
（二）依上開說明，本件原告主張被告教唆訴外人彭昇裕偽造原告名義簽發本票之行
      為縱認屬實，亦須有實際損害之發生，及侵權行為與損害間具有相當因果關係
      ，其侵權行為之損害賠償請求權始可成立。原告主張其所受之損害不外為被告
      持偽造之本票聲請本票裁定，並對原告之財產強制執行，致原告名譽受損、財
      產價值減少，另提起民刑事訴訟支付律師費用，且原告精神深受打擊而服藥自
      殺，造成其身體、健康、生命權受損，並支出醫藥費用等項。惟查：
      (1)原告主張財產權損害部分：原告所有之新竹縣竹東鎮○○段七七之一五地號
        土地及其上三○三建號門牌號碼新竹縣竹東鎮○○街十巷一號房屋，固經被
        告聲請強制執行查封拍賣，惟歷經三次拍賣均無人應買，嗣被告於八十八年
        八月十八日撤回執行，發給債權憑證結案，本院執行處並函囑地政事務所辦
        竣塗銷查封登記在案，業經本院調取本院八十七年度執字第二五三六號強制
        執行案卷查明無誤，原告所有之上開財產既未遭拍賣予第三人，並已塗銷查
        封，回復為得自由處分之狀態，尚難謂該財產之價值有何減損，原告復未舉
        證有何依照既定之計劃及設備或特別情事，可得預期之利益，因查封而妨礙
        其取得，縱日後被告仍有再持債權憑證聲請執行之危險，惟損害尚未發生，
        自不得請求，原告以最後一次拍賣之底價一百五十九萬九千元作為其財產權
        損害之數額，並無依據。又我國目前並未採行律師強制代理制度，當事人本
        人得自為訴訟行為，原告捨此不為，而自行聘任律師，以獲得律師之專業協
        助並強化其攻擊防禦能力，因此支出之費用（損害），與侵權行為間並無相
        當之因果關係，故原告主張其提起民事確認本票債權不存在之訴，及刑事教
        唆偽造有價證券之告訴，委任律師為訴訟行為支出之律師費用十萬元，請求
        被告如數賠償，並無理由。
      (2)原告主張人格權損害部分：被告強制執行查封原告之財產，屬私人財產權糾
        紛，並未涉及個人道德或品格之評價，尚難認該執行事件造成原告名譽權受
        有損害，又原告因所居住之房屋遭被告查封拍賣，精神深受打擊，並服藥自
        殺，因而支出醫藥費等情，固據其提出診斷證明書一份及醫藥費收據一份（
        僅二萬三千一百六十六萬元）為證，惟此為原告個人之心理因素所造成，尚
        難認一般偽造有價證券之行為，均有導致被害人自殺之結果，且該自殺行為
        已逾越侵權行為人可預測之範圍，應認原告因自殺造成身體、健康受損，並
        因而支出醫藥費之損害，與侵權行為間無相當因果關係，且行為人亦無故意
        侵害行為可言。故原告主張因名譽、身體、健康、生命等人格權受損害，請
        求賠償醫藥費及慰撫金，並無理由。
（三）綜上，原告依侵權行為之法律關係，請求被告給付原告二百二十二萬四千元，
      及法定遲延利息，因其不能證明損害存在，及損害之發生與侵權行為間無相當
      因果關係，不符合損害賠償請求權成立之要件，其請求即非正當，應予駁回。
      原告既受敗訴判決，其假執行之聲請即失所依據，應併予駁回。
（四）因本案事證已臻明確，兩造其餘主張陳述及所提之證據，核與判決之結果不生
      影響，毋庸再予審酌，附此敘明。
三、結論：原告之訴無理由，依民事訴訟法第七十八條，判決如主文。
中      華      民      國    八十九    年      一      月     十八     日
                                  臺灣新竹地方法院民事第二庭
~B法      官  彭洪英
右為正本係照原本作成。
如對本判決上訴，須於判決送達後二十日內向本院提出上訴狀（須按他造當事人之人
數附繕本）。
~B法院書記官  蘇霞
中      華      民      國    八十九    年      一      月     十九     日


司法院資訊處製作；財團法人民間司法改革基金會備份。
